臺灣臺南地方法院民事判決　　　　　　　 94年度家訴字第4號
原　　　告　丙○○
　　　　　　乙○○
　　　　　　甲○○
　　　　　　　　　　　五弄二五.
前列三人訴
訟代理人　　丁○○
前列三人送
達代收人　　張文嘉律師
被　　　告　保證責任臺南市第六信用合作社
法定代理人　戊○○
訴訟代理人　禎和律師
上列當事人間請求確認收養關係不存在事件，本院於民國94年5
月17日言詞辯論終結，判決如下：
    主  文
原告之訴駁回。
訴訟費用由原告負擔。
    事實及理由
一、本件原告起訴主張：
（一）已故許玉昆生前向被告借款二百五十萬元，許玉昆於83年
      11月19日死亡，原告以外許玉昆之其他繼承人冒稱許玉昆
    　代理人名義，陸續於85年11月24日、87年1月23日，依新
      債清償俗稱換單方式，辦理二次二百五十萬元借款，並正
      常繳息，至88年1月22日後停止繳息，被告遂以原告三人
      及許瑞庭、許嘉玲、許瑞哲、許陳金珠均為許玉昆之繼承
      人，及許陳金珠為二百五十萬元借款之連帶保証人，依借
      款、繼承及連帶保証等法律關係請求連帶清償二百五十萬
    　元借款及利息、違約金。第一審以85年1月24日確有一筆
      二百五十萬元款項存入許玉昆之活儲帳戶內，並以之清償
      許玉昆負欠被告之二百五十萬元借款，堪認許玉昆生前向
      被告所借二百五十萬元於85年1月24日確已還款完畢，而
    　為被告敗訴之判決，第二審則以被告於85年1月24日所為
      之帳務沖轉模式，顯非債務人依債務本旨實現債務內容，
    　認被告之二百五十萬元借款債權，未曾獲得確實滿足，當
      無發生清償消滅債務之效果，因而為被告勝訴之判決，原
      告不服第二審判決提起第三審上訴（原告以外許玉昆其他
      繼承人未提起上訴），最高法院認上訴不合法而裁定駁回
      上訴，以上有第一、二審判決書及第三審裁定書可資參酌
      。
（二）原告於判決確定後發現許玉昆之繼承人並不包括原告三人
      ，查許玉昆於五十五年三月二十一日與許陳金珠結婚，許
      玉昆與許陳金珠結婚後生許瑞庭、許瑞哲、許嘉玲，而許
      玉昆與許陳金珠結婚前分別於四十九年六月十一日、五十
      年十二月二十五日、五十三年二月二十一日與原告之生母
      吳黃耿華生原告乙○○、丙○○、甲○○，原告自幼即與
      生母吳黃耿華住在一起，由生母吳黃耿華扶養長大，與許
      玉昆則極少聯絡，與許玉昆之配偶及所生子女則完全沒有
      往來，原告僅知幼時曾被許玉昆收養而姓許，至於當時辦
      理收養之過程、細節則毫無所悉。原告因自幼未曾受許玉
      昆扶養，對必須與許玉昆之配偶及婚生子女共同承擔債務
      實於心不甘，原告乃於九十三年八月二十四日前往戶政機
      關調閱與收養有關之文件，冀了解原告當初被許玉昆收養
      之過程，因而發現原告與許玉昆間收養無效之下列証據：
  　1.原告三人之出生証明書及出生登記申請書，均記載原告三
      人之父為許錫玉（許玉昆之兄）母為許陳金枝（許錫玉之
      妻），有出生証明書及出生登記申請書各三份可資証明。
  　2.由前述出生証明書及出生登記申請書可知原告三人均在台
      中市○區○○路二六四巷十四號出生，而依許錫玉、許陳
      金枝之戶籍謄本記載，其夫妻從未住在台中市○區○○路
      二六四巷十四號。又原告乙○○、丙○○係分別於四十九
      年、五十年出生，但於五十一年五月十七日始報出生登記
      ，原告甲○○係於五十三年二月二十一日出生，但於五十
      三年九月二十三日始報出生登記，有許陳金枝為戶長之戶
      籍謄本一份可資証明。
  　3.五十三年十月六日許錫玉、許陳金枝夫妻與許玉昆在三份
      收養登記申請書上簽名，許錫玉、許陳金枝以原告生父母
      之身分同意原告三人由許玉昆收養，有收養登記申請書三
      份及許玉昆為戶長之戶籍謄本一份可資証明。
（三）原告之生母吳黃耿華仍然健在，由DNA檢驗可以証明原告
      為吳黃耿華所生之子女，從而亦可証明許陳金枝並非原告
      之生母，又許錫玉、許陳金枝夫婦雖均已不在人世，但渠
      二人所生之長男許文宗（二十九年二月七日出生），次男
      許文義（三十五年四月十二日出生），則均仍健在，對原
      告與許文宗、許文義進行DNA檢驗，亦可証明原告與許文
      宗、許文義非同一父母所生，從而可証明原告之生父非許
      錫玉。
（四）綜上所述，經由DNA檢驗，可証明許錫玉、許陳金枝夫婦
      非原告之生父母，故渠二人同意原告由許玉昆收養顯屬無
      效，又原告之生母吳黃耿華與許玉昆並未簽訂任何書面，
      則許玉昆與原告間實無收養關係存在，此攸關原告是否為
      許玉昆之養子女，及原告應否繼承許玉昆之債務，且此爭
      執係存在於原告與被告之間，原告實有對被告訴請確認與
      許玉昆間之收養關係不存在之必要與利益，爰請求判決：
      (1)確認原告與已故許玉昆之收養關係不存在。(2)訴訟費用
      由被告負擔。
（五）對被告抗辯之陳述：
    １被告前以原告為許玉昆之繼承人，依借款及繼承之法律關
      係，訴請原告清償借款，故許玉昆是否曾向被告借款？是
      否已經償還借款？及原告是否為許玉昆之繼承人？實為被
      告前訴請原告清償借款案有無理由之重點所在。
    ２原告在前清償借款案訴訟中，因為不知有起訴狀証物「出
      生証明書及出生登記申請書」、「許陳金枝戶籍謄本」及
      「收養登記申請書」等文件，故全然不知許玉昆收養原告
    　為不合法，而事實上原告當時也未想過「原告之母吳黃耿
      華與許玉昆生原告，許玉昆以收養代替認領原告是否有效
      」之問題，故原告於前清償借款案訴訟中所一直爭執者為
      許玉昆向被告之借款是否已經清償之問題，關於許玉昆收
      養原告是否合法有效？及原告是否為許玉昆之繼承人？則
      完全未曾觸及，故事後原告訴請確認已故許玉昆之收養關
      係不存在，實有利益及必要。
    ３許玉昆之配偶許陳金珠及子女許瑞庭、許瑞哲、許嘉玲，
      數十年來受許玉昆之照顧及扶養，且知許玉昆向被告借款
      未還，早已作好免於財產拍賣之準備，因此對被告請求清
      償借款之訴訟感覺無關痛癢，不但不出庭也不提起上訴，
      原告從未受許玉昆一點一滴之恩澤，數十年來與母吳黃耿
      華相依為命，對被告訴請清償借款自屬難以接受，故原告
      訴請確認收養關係不存在實合乎情理。
    ４被告抗辯原告自幼受許玉昆扶養，對此原告完全否認，此
      請鈞院傳訊吳黃耿華証述數十年來與原告相依為命之經過
      ，即可得証，且被告亦不能提出任何証據証明原告自幼受
      許玉昆扶養，故被告上揭抗辯實不能成立。
二、被告方面：
（一）按民事訴訟法第二百四十七條第一項所謂即受確認判決之
      法律上利益，須因法律關係之存否不明確，致原告在私法
      上之地位有受侵害之危險，而此項危險得以對於被告之確
      認判決除去者，始為存在。
（二）查原告提起本件訴訟，略以「已故許玉昆生前向被告借款
      二百五十萬元，被告遂以原告三人及許瑞庭、許嘉玲、許
      瑞哲、許陳金珠均為許玉昆之繼承人，依借款、繼承及連
      帶保證等法律關係請求連帶清償二百五十萬元借款債務；
      原告於判決確定後發現許玉昆之繼承人並不包括原告三人
      ，故原告是否為許玉昆之養子女，及原告應否繼承許玉昆
      之債務，且此爭執係存在於原告與被告之間，故原告實有
      對被告訴請確認與許玉昆間之收養關係不存在之必要與利
      益。」等語，惟查：
　  １依原告起訴意旨，其確認之訴之利益主要認其非債務人
      許玉昆之繼承人，其等無庸繼承許玉昆積欠被告之債務。
    ２惟查被告向許玉昆之繼承人請求連帶給付二百五十萬元借
      款債務，業經台灣高等法院台南分院九十二年上字第一七
      三號判決被告勝訴，暨最高法院九十三年台上字第一一九
      七號裁定駁回上訴而確定，本件原告不服提起再審，亦遭
      駁回，是原告主張之繼承債務已告確定，則本件確認訴訟
    顯無確認利益。
　  ３次觀前開再審判決，其理由已詳載原告提起該件再審之訴
      已逾再審期間（判決書第七頁），且原告自承渠等為高商
      或大學畢業，於求學過程早已知悉許玉昆為生父（判決書
      第四頁第三、四行），是若原告以許玉昆為生父主張收養
      關係不合法，其等自可於被告借款訴訟中為主張或另訴請
      求，顯無不知或不能使用或發現之情事，與再審要件均不
  　　相符。故原告於判決確定後始對被告提起本件訴訟，冀否
      認繼承債務存在，實無確認利益。
　  ４再退萬步言，縱認如原告訴狀所陳渠等係許玉昆所生，但
      許玉昆以收養方式使原告取得與婚生子女相同法律地位，
      衡情顯係為養育原告。復觀原告提出之「證物四，許玉昆
      為戶長之戶籍謄本」，許玉昆曾於四十八年十一月二日居
      住設籍於「台中市○區○○里○○鄰○○路二六四巷十四
      號」，直至五十五年五月十六日才由台中遷回台南，前開
      許玉昆設籍年份、住址與原告乙○○四十九年六月十一日
    、丙○○五十年十二月二十五日、甲○○五十三年二月二
      十一日出生之時間、地點完全相同，足證原告自出生起即
      與許玉昆同住一處，且許玉昆於五十九年三月三十一日由
      台南市○○路遷址至「台南市○區路○里○○鄰○○路一
      八一巷一四二號」，與原告之戶籍皆為相同，顯徵原告自
      幼即為許玉昆撫育應可認定；是依民國二十年五月五日公
      佈施行之民法親屬編規定，第1065條「非婚生子女經生父
      認領者，視為婚生子女。其經生父撫育者，視為認領」、
      第1070條「生父認領非婚生子女後，不得撤銷其認領」，
　本件即便許玉昆以收養方式收養原告，但因自幼即有撫育
      原告之事實，依前開規定，亦視同認領，而發生認領之效
      力，且依法不得撤銷，原告仍為許玉昆之法定繼承人，就
      系爭借款債務仍屬存在，原告以系爭借款債權人為被告，
      主張與許玉昆收養關係不存在而否認繼承債務，誠與確認
      之訴要件不合。
　  ５證人吳黃耿華為原告之母親，與原告是否繼承許玉昆之債
      務利害關係至鉅，供詞偏頗語多不實，然其亦供稱「當時
      房子買在台中，住址好像在民權路，認識許玉昆，我和他
      住在一起大約三、四年，生三個小孩，都在家裡面生，．
      ．．當時我和許玉昆、三個小孩還有媽媽一起住在台中，
  　　當時許玉昆沒有固定的工作，他在走唱」等語，足證許玉
      昆與吳黃耿華同住多年，且感情穩定，否則豈能連續生下
      原告乙○○、丙○○及甲○○等三名子女，在在足認許玉
      昆與原告有同住撫育之事實，再參酌證人許文義證稱「本
      來我叔叔（指許玉昆）是要報親生入戶口，因為要認祖歸
      宗，後來是吳黃耿華阻止就沒有，後來繞了一大圈，入我
      們家的戶口，然後再由我叔叔收養」等語，可徵許玉昆對
      原告照養撫育之事實，至為灼然。證人吳黃耿華供稱「他
    （指許玉昆）沒有承認，他不養，他沒有寄錢給我們，．
      ．．收養可能是許玉昆的哥哥去申報的，我也不知道，我
        事後才曉得」等語，顯均非實情，蓋若許玉昆不承認原
      告，何須要報親生入戶口認祖歸宗，何須要由許玉昆之哥
      哥許錫玉報子女再由許玉昆收養！實則吳黃耿華因其配偶
      死亡以遺族身份領有撫卹金，依公務人員撫卹法第八條規
      定（第一項）公務人員遺族領受撫卹金之順序如左「一、
      父母、配偶、子女及寡媳。但配偶及寡媳以未再婚者為限
    。」其若再婚即無法領取撫卹金，為求兩全（一面讓原告
      得以姓許，入許玉昆宗族，一面吳黃耿華得續領撫卹金）
  ，方設計先由許錫玉報子女再由許玉昆收養，益證許玉昆
      與吳黃耿華用心良苦，渠等關係密切至殷！雖證人稱許玉
      昆工作不定，或為走唱或為其他，但即便收入不佳，亦難
      否認許玉昆確有撫育原告之事實；今吳黃耿華為使原告逃
      避債務，方為不實供詞，可謂明矣。
（三）基上所陳，原告起訴顯不合法，應予駁回，並聲明如主文
      所示。
三、得心證之理由：
（一）原告甲○○未於最後言詞辯論期日到場，核無民事訴訟法
      第385條所列各款情形，爰依被告聲請，由其一造辯論而
      為判決。
（二）按確認之訴非原告有即受確認判決之法律上利益，不得提
      起。所謂即受確認判決之法律上利益，係指法律關係之存
      否不明確，原告主觀上認其在法律上之地位有不安之狀態
      存在，且此種不安之狀態，能以確認判決將之除去者而言
      。如法律關係之存否為兩造所不爭執，或縱經法院判決確
      認，亦不能除去其不安之狀態者，即難認有受確認判決之
      法律上利益，不得提起確認之訴，最高法院著有70年台上
      字第2792號、89年台上字第1321號判決可資參照，又此保
      護必要要件是否具備，係法院依職權調查事項，先予敘明
      。
（三）本件原告起訴主張：被告以原告三人為已故許玉昆之繼承
      人，應繼承許玉昆之債務，且已取得對原告之勝訴確定判
      決在案（本院92年度訴字第702號、台灣高等法院台南分
      院92年度上字第173號、最高法院93年度台上字第1197號
      ）；惟已故之許玉昆、訴外人吳黃耿華為原告本生父母，
      但出生證明及出生登記申請書，竟登載原告三人為許錫玉
      、許陳金枝所生，並由許錫玉、許陳金枝以本生父母之身
      分，將原告三人出養給許玉昆收養，故該收養契約顯屬無
      效，許玉昆與原告間實無收養關係存在，原告並非許玉昆
      之繼承人，不應繼承許玉昆之債務，此爭執存在於原告與
      被告之間，故原告對被告有訴請確認與許玉昆之收養關係
      不存在云云，被告則以本件起訴無確認利益等前開情詞資
      為抗辯，經查：
    １本件被告對於「原告與已故許玉昆間之收養關係不存在」
      ，始終並無爭執，即法律關係之存否並無不明確之情形，
      原告訴請確認伊與許玉昆之收養關係不存在，自難認其有
      受確認判決之法律上利益。
    ２再查，原告三人為許玉昆、吳黃耿華所生，但於出生證明
      及出生登記申請書均記載為父許錫玉、許陳金枝，嗣於53
      年10月6日由許錫玉、許陳金枝以本生父母之身分同意原
      告三人由許玉昆收養，此有出生證明三紙、出生登記申請
      書三紙、收養登記申請書三份在卷足按，核與證人吳黃耿
      華、許文義到庭證述情節相符。又證人吳黃耿華與原告三
      人經國立成功大學醫學院附設醫院為親子血緣鑑定，其應
      為親子關係無誤，此有該院94年4月13日成附醫婦產字第
      0940002109號函所聆鑑定報告在卷可憑。按收養係收養他
      人之子女為子女，及收養子女應以書面為之，74年6月3日
      修正前之民法第1072條、1079條分別定有明文。原告三人
      既為許玉昆親生，又未經本生父母同意送養及訂立書面契
      約，收養無效，原告與已故之許玉昆之收養關係不存在已
      可認定。
    ３惟74年6月3日修正前之民法第1065條規定：「非婚生子女
      經生父認領者，視為婚生子女。其經生父撫育者，視為認
      領。」。原告雖以已故之許玉昆未認領其三人，亦未撫育
      ，不能視為許玉昆之婚生子女云云。惟查：
      (1)按所謂撫育，只須生父有以非婚生子女為自己子女之意
        思而為撫育之事實即可，不限於教養，亦不以生父與生
        母同居為必要，司法院著有院字第1125號解釋足資參照
        。
      (2)按已故之許玉昆曾於48年11月2日居住設籍於「台中市
        ○區○○里○○鄰○○路二六四巷十四號」，直至55
        年5月16日才由台中遷回台南，前開許玉昆設籍年份、
        住址與原告乙○○49年6月11日、丙○○50年12月25日
        、甲○○53年2月21日出生之時間、地點完全相同，另
        證人即原告之母吳黃耿華亦到庭證稱：「當時房子買在
        台中，住址好像在民權路，認識許玉昆，我和他住在一
        起大約三、四年，生三個小孩，都在家裡面生，我沒有
        去戶政報出生，收養可能是許玉昆的哥哥去申報的，我
        也不知道，我事後才曉得，當時我和許玉昆、三個小孩
        還有媽媽一起住在台中，當時許玉昆沒有固定的工作，
        他在走唱，賺有錢或沒錢不知道，我和三個小孩靠娘家
        的人，我自己也做一些工作，和前夫留下的撫卹金，來
        扶養小孩，我在幫人家作衣服，許玉昆因為沒有工作，
        才又到台南來。」（見本院94年2月24日言詞辯論筆錄
        ）等語，核與前開戶籍資料相符，足證原告自出生起即
        與許玉昆同住一處已可認定。
      (3)再者，許玉昆謊報原告三人為其兄許錫玉親生，再以收
        養方式使原告取得與婚生子女相同之法律地位，衡情顯
        係將原告三人視為自己子女而撫育之意，此經證人許文
        義到庭證稱：「我從我爸爸（許錫玉）那邊，聽到當時
        是為了三個孩子的學籍，本來我叔叔（許玉昆）是要報
        親生入戶口，因為要認祖歸宗，後來是吳黃耿華阻止就
        沒有，後來繞了一大圈，入我們家的戶口，然後再由我
        叔叔收養，但實際上父母跟他們沒有住在一起過。」在
        卷足憑（見同上筆錄）。按證人許文義之證言雖係得自
        他人之陳述，惟其證言確有根據，並非無證據能力（見
        最高法院29年11月26日民刑事會議決議），其證詞仍可
        採信。
      (4)雖證人吳華耿華證稱：「（問：許玉昆是否承認三個小
        孩是他的孩子？）他沒有承認，他不養，沒有寄錢給我
        們，．．．收養可能是許玉昆的哥哥去申報的，我也不
        知道，我事後才曉得。」等語（見同上筆錄）。惟證人
        為原告母親，與原告是否繼承許玉昆之債務，利害關係
        至鉅，供詞難期中立。按若許玉昆不撫養子女、不承認
        原告三人為其子女，吳黃耿華與其同居多年，並連生三
        名子女，實在難以想像。又許玉昆如果不承認原告，何
        須要報親生入戶口認祖歸宗，何須要由許玉昆之哥哥許
        錫玉申報為親生子女再由許玉昆收養！再者，吳黃耿華
        因其原配偶死亡以遺族身份領有撫卹金，依公務人員撫
        卹法的規定，一但再婚，或申報原告三人之戶口即無法
        領取撫卹金，此經吳黃耿華證述在卷（見同上筆錄），
        故證人許文義證稱吳黃耿華阻止許玉昆申報原告戶口，
        最後用謊報本生父母，再由許玉昆收養之方式認祖歸宗
        ，應與事實相符。此舉讓原告三人能認祖歸宗，解決學
        籍問題，亦不影響吳黃耿華領取撫卹金之權利，益見許
        玉昆尊重吳黃耿華，並將原告三人視為子女而為撫育之
        意，證人吳黃耿華謂許玉昆沒有承認原告三人為子女之
        意並無可採。
      (5)綜上，原告三人自幼即和生母吳黃耿華與許玉昆同居共
        同生活多年，許玉昆原本要認領原告三人，申報戶口，
        惟吳黃耿華礙於領取撫卹金之條件，不同意許玉昆認領
        ，許玉昆才以收養方式使原告取得與婚生子女相同之法
        律地位，衡情顯係為養育原告，揆諸前開規定，視同認
        領，而發生認領之效力，原告仍為許玉昆之法定繼承人
        ，堪可認定。
    ４綜上所述，被告對「原告與已故許玉昆間收養關係不存在
      」並無爭執，即無法律關係存否不明確之情事，且縱法院
      判決確認，原告因本於係許玉昆親生子女且經認領，係許
      玉昆法定繼承人之地位，仍須繼承許玉昆之債務，亦不能
      因確認判決而除去其不安之狀態，難認原告有受確認判決
      之法律上利益，不得提起確認之訴。原告之訴為無理由，
      應予駁回。
（四）兩造其餘之攻擊或防禦方法，經本院斟酌後，認為均不足
      以影響本判決之結果，自無逐一詳予論駁之必要，併此敘
      明。
（五）據上論結：依民事訴訟法第78條判決如主文。
中　　華　　民　　國　　94　　年　　5 　　月　　31　　日
                  家事法庭      法　官  張麗娟
右正本證明與原本無異。
如對本判決上訴，須於判決送達後二十日內向本院提出上訴狀。
中　　華　　民　　國　　94　　年　　5 　　月　　31　　日
                                書記官  王志銘
